臺灣臺中地方法院刑事判決　　　　　　　　　　　　九十三年度易緝字第五二三號
　　公　訴　人　臺灣臺中地方法院檢察署檢察官
　　被　　　告　甲○○
右列被告因侵占案件，經檢察官提起公訴（九十二年度偵緝字第六七六號），本院判
決如左：
    主  文
甲○○無罪。
    理  由
一、公訴意旨略以：被告甲○○於民國九十一年三月間得知案外人余玉盛於八十九年
    間簽發金額新臺幣（下同）九萬一千元、九萬二千元，到期日分別係八十九年三
    月一日、八十九年四月二十七日、票號為0000000號、0000000號
    之本票（下簡稱系爭本票）二紙向乙○○調現，屆期未清償借款情事，即同意接
    受乙○○之委託代為催討上開債務，同年四、五月間某日，乙○○約甲○○在臺
    中市○○路附近之土地公廟前見面，並將系爭本票二紙交予甲○○收執，詎甲○○向余玉盛催討債款後，卻意圖為自己不法之所有，侵占該款項，拒不交付予乙○○，嗣因乙○○與余玉盛聯絡，始得知上情。因認被告涉犯刑法侵占罪嫌。
二、按犯罪事實應依證據認定之，無證據不得認定犯罪事實，又不能證明被告犯罪者
    ，應諭知無罪之判決，刑事訴訟法第一百五十四條第二項、第三百零一條第一項
    分別定有明文。又事實之認定，應憑證據，如未能發現相當證據，或證據不足以
    證明，自不能以推測或擬制之方法，以為裁判基礎（最高法院著有四十年度臺上
    字第八六號判例參照）。再告訴人之告訴，本以使被告受刑事訴追為目的，故其
    陳述是否與事實相符，自應調查其他證據，以資審認，苟其所為攻擊之詞，尚有
    瑕疵，則在此瑕疵未予究明以前，即不能遽採為斷罪之基礎（最高法院著有六十
    九年度臺上字第一五三一號判例參照）。另按認定犯罪事實，所憑之證據，雖不
    以直接證據為限，間接證據亦包括在內，然無論直接或間接證據，其為訴訟上之
    證明，須於通常一般之人均不致於有所懷疑，而得確信其為真實之程度者，始得
    據之為有罪之認定，倘其證明尚未達到此一程度，而有合理性懷疑之存在時，即
    無從為有罪之認定，此亦有最高法院七十六年度臺上字第四九八六號判例可資參
    照。
三、公訴人認被告涉犯刑法侵占罪嫌，無非係以：告訴人乙○○之指訴及證人丙○○
    於偵查中證稱告訴人確曾將系爭本票交予被告收執等情為其論據。訊據被告堅詞
    否認有何侵占犯行，辯稱：伊並不認識告訴人，也未受託幫忙告訴人向余玉盛索
    討債務，更未自告訴人處取得系爭本票等詞。經查：
  (一)告訴人雖於告訴狀及歷次檢察官偵訊及本院調查、審理期間，均指訴曾委託被告
    向余玉盛討債，並交付系爭本票二紙予被告收受無誤，然均為被告堅詞否認。告
    訴人所舉證人丙○○於九十二年六月二十三日偵訊中固然具結後證稱：告訴人在
    育德路與博館路的土地公廟前將本票二張交給被告時，伊有在場，伊當天去找告
    訴人，所以是由告訴人載伊同去，在車上時，告訴人有將票拿給伊看，伊問告訴
    人要去哪裡，告訴人有說要去找朋友「阿偉」，告訴人說要把票拿給他（「阿偉
    」）等情，惟證人丙○○於同日偵訊筆錄另證稱：「（當時他們說了什麼話？）
    沒有，也沒有簽字據」等語。於本院九十三年十二月八日審理時，證人則復證稱
    ：當時伊因為工程問題去找告訴人，告訴人剛好要去找被告，伊就一同去，在車
    上有看到告訴人拿出本票二張，但金額及內容都不清楚，伊是不經意看到的，告
    訴人在交付本票予被告之前或之後，都沒有向伊說何話及為何要交付本票予被告
    收執，是否卷附系爭本票二張伊並不能確定，伊綽號為「小陳」，沒有人叫伊「
    阿福」等情。縱然證人丙○○證稱確實有見聞告訴人將本票交予被告收受乙節屬
    實，然其對於告訴人當時所交付之本票其金額及內容均未仔細見聞，是否即卷附
    系爭本票二紙，不無可疑。
  (二)況且，依證人丙○○於本院審理時所證述，在九十一年四、五月間在土地公廟前
    第一次見到被告，當時伊在車內，由告訴人下車交付票據給被告，當時他們只有
    談幾分鐘後，告訴人就上車，後來是在九十二年六月二十三日偵訊時再度看到被
    告，伊大概可以指認就是被告拿到告訴人所交付的本票等詞。如果屬實，依告訴
    人所指交付系爭本票予被告之時間為九十一年四、五月，證人丙○○與被告於偵
    查中同時出庭之時間則為九十二年六月二十三日，相隔近一年餘；證人丙○○復
    只在車上看過被告一次，約幾分鐘時間；而證人丙○○復稱伊在土地公廟之前並
    不認識被告，當時是因為工程問題去找告訴人，告訴人與被告有約，就順便同去
    ，告訴人並未提及要與被告碰面的事情等節。告訴人與被告見面之事對證人丙○○而言並非特別重要，亦非與其利害相關，更非其當時前去尋找告訴人之原因，
    何以證人丙○○於相隔一年餘後出庭時，得以清楚記憶在土地公廟前曾經發生告
    訴人交付本票予被告之事，進而於偵訊時得以指認被告，實與常人記憶有違，而
    顯有可疑。觀證人丙○○係告訴人於偵查時主動向檢察官聲請傳訊之證人，並偕
    同出庭，證人丙○○於本院審理時亦證稱於開偵查庭時，告訴人才向其提及他有
    委託人討債，債務人還款後，幫其討債者卻未將款項交付之事（參本院卷第八十
    頁筆錄）。可見證人丙○○於偵查中出庭前，如只有在土地公廟前見過被告一次
    ，當無可能對被告記憶深刻，顯係因為告訴人於開偵查庭前曾提到本案相關案情
    ，證人丙○○到庭後，基於人情始為配合指認被告至明。是證人丙○○上開證述
    內容亦不足為不利於被告之認定。
  (三)再者，本票為文義證券及無因證券，證券上之權利義務悉依證券上所載文句而決
    定其效力，從而票據上權利，依票據文義而發生，與其基礎之原因關係各自獨立
    ，票據上權利之行使不以其原因關係存在為前提，故其原因關係不存在或無效時
    ，執票人仍得依票據文義行使其權利（最高法院著有四十九年度臺上字第三三四
    號、第六七八號判例意指參照）。即便前開證人丙○○親自見聞告訴人將本票交
    予被告收執者即為卷附系爭本票，然證人丙○○於前開偵訊及本院審理時對於告
    訴人為何將系爭本票交付被告之原因表示不知情，而當事人間收受票據，或基於
    買賣，或基於借貸，或基於討債等原因，不一而足。則告訴人交付系爭本票予被
    告是否即意謂告訴人有委請被告討債之單一原因，尚非可一概而論。
  (四)至於告訴人對於交付系爭本票予被告之經過，於九十二年二月二十一日偵訊時，
    指稱：九十一年三月間伊委託被告去催帳，被告於九十一年四月間在臺中市○○○路的泡沫紅茶店」向伊拿系爭本票，於九十一年五月間伊打電話給余玉盛，余
    玉盛說他錢已經還了，票也拿回去等詞；於同年六月十一日偵訊時又指稱：九十
    一年三月間，伊在臺中市○○○路路上的車子」交給被告二張影印余玉盛所簽發
    之本票，因伊開車載被告去找余玉盛，後來在同年四、五月間被告說他找到人了
    ，伊才在「館前路附近的土地公廟口」交給他系爭本票二張正本，交付本票時有
    共同的朋友「阿福」在場等詞；於本院九十二年十一月十七日調查時，復指陳：
    伊是在科博館附近土地公廟前交付本票正本二張給被告，當時丙○○有在場，是
    在「公益路」交本票影本給被告，伊原本不認識被告，是透過綽號「泰山」、「
    小Ｐ」在大雅路喝酒認識，伊有提到本案欠款之事，被告才主動說要替伊收款，
    丙○○也認識被告等情。告訴人對於究竟在西屯路抑或公益路口交付系爭本票影
    本，前後指述內容即有不一。證人丙○○雖於偵查中證稱伊認識被告，是透過被
    告朋友介紹而認識，也是伊將被告介紹給告訴人認識，但不是特意介紹認識，因
    為伊約朋友紀宏濤、許丕興見面時，伊與告訴人在一起，而被告與紀宏濤、許丕
    興在一起，就是如此認識等情；然於本院九十三年十二月八日審理時，則復改證
    稱：伊認識許丕興及告訴人，有介紹他二人互相認識，紀宏濤為許丕興的朋友，
    伊與紀宏濤有間接認識，但伊並沒有介紹被告與告訴人認識，在伊與告訴人同車
    到土地公廟與被告會面之前，伊並未看過被告等詞。足見證人丙○○就是否認識
    被告及是否經由伊進而介紹告訴人與被告互相認識等節，前後證述亦有不一之處
    。而被告卻屢次供稱伊是經由紀宏濤、許丕興介紹而認識證人丙○○，但確實不
    認識告訴人。則告訴人是否確實認識被告，進而有委託其幫忙討債一情，依證人
    丙○○前後不一之證述內容，尚不能遽採為不利於被告之認定。
  (五)且依告訴人一再指稱伊確實委請被告討債，並將系爭本票二紙交付以為討債憑證
    ，此外，依照行規，伊並已先支付一萬元或三萬元車馬費，被告並開立同額本票
    交付，事後伊詢問余玉盛，余玉盛表示已將款項交予向其討債者，本票並已取回
    ，伊找不到被告，才提出告訴等情。既然告訴人初始均無法找到債主余玉盛，何
    以其事後得以聯絡余玉盛，並知悉業已還款之事？又如果余玉盛業已還款，何以
    於本院屢次傳喚、拘提，均未到庭說明，而告訴人又始終無法聯繫得到該名證人
    ？則告訴人所指稱余玉盛告以其業已還款云云，是否屬實，不無可疑。雖告訴人
    及公訴人皆以余玉盛事後為告訴人所尋得，依常情其應當業已還款，否則不致讓
    告訴人尋得一節，惟事後余玉盛皆未能出庭說明實情，其確實還款與否及還款對
    象究竟何人，均不得而知。況，余玉盛還款與否涉及其本身是否仍對告訴人負有
    債務之切身利害關係，實不可期待其對告訴人陳稱業已還款一情係屬真實，自不
    能率以告訴人指稱余玉盛告稱業已還款，即謂余玉盛還款之對象即為本案被告。
    而被告復否認曾自告訴人處收受一萬元或三萬元之車馬費，告訴人雖指稱確有其
    事，並指稱被告因而簽發同額之本票交付以為擔保。惟據告訴人指稱伊交付系爭
    本票予被告後約一個月內，即找到余玉盛說已還款乙情，果然如此，告訴人業已
    知悉被告取得為數不少之十八萬三千元討債款項，又尋無被告之情況下，何以不
    就被告開立之一萬元或三萬元本票聲請裁定，以為強制執行之依據？雖告訴人以
    為聲請本票裁定程序繁瑣，且就系爭本票金額較大者均未聲請本票裁定，故未就
    被告所開立面額較少之本票聲請裁定云云，然其始終無法提出被告確實有簽發該
    一萬元或三萬元本票之證明，亦與現行討債公司，為行使其討債之合法性，多會
    要求債權人即告訴人簽立授權書，以便於催討債務時有其合法性存在，然告訴人
    卻亦無法提供類似證明文件，實難認其指稱確實委請被告討債且曾自被告處取得
    供擔保用之一萬元或三萬元本票等情係屬真實可採。
四、綜上所述，依告訴人前開有瑕疵之指訴內容及證人丙○○之證詞，尚無法證明告
    訴人確實認識被告，進而有委託被告持系爭本票代向余玉盛討債之舉，甚至，亦
    無積極證據證明余玉盛業已償還系爭本票所載金額，並交予被告收受之情。依現
    有事證，並無法證明被告有意圖為自己不法之所有，而將「持有」中之物易為己
    有之行為。本案被告犯罪不能證明，揆諸前開法條及判例意旨，爰依法為無罪判
    決之諭知。
據上論斷，應依刑事訴訟法第三百零一條第一項，判決如主文。
中      華      民      國      九十三      年    十二  月    二十二    日
                                        審判長法  官  張靜琪
                                              法  官  王鏗普
                                              法  官  賴妙雲
右正本證明與原本無異。
如不服本判決，應於送達後十日內向本院提出上訴狀 （須附繕本） ，上訴於台灣高等
法院台中分院。
                                              書記官
中      華      民      國      九十三      年    十二  月    二十二    日
